【裁判字號】    95,台上,787
【裁判日期】    950420
【裁判案由】    調整租金等
【裁判全文】
最高法院民事判決              九十五年度台上字第七八七號
    上  訴  人  高春長即祭祀公業高佛成管理人
                高丕振即祭祀公業高佛成管理人
                高德發即祭祀公業高佛成管理人
                高人達即祭祀公業高佛成管理人
                高正信即祭祀公業高佛成管理人
                        號2樓.
                高天賜即祭祀公業高佛成管理人
                高清輝即祭祀公業高佛成管理人
                高春吉即祭祀公業高佛成管理人
                高章陽即祭祀公業高佛成管理人
    共      同
    訴訟代理人  林穆弘律師
                徐南城律師
    上  訴  人  財團法人台北市教會聚會所
    法定代理人  甲○○
    訴訟代理人  徐東昇律師
上列當事人間請求調整租金等事件，兩造對於中華民國九十二年
十二月二十九日台灣高等法院第二審判決（九十二年度上字第六
三七號），各自提起上訴，本院判決如下：
    主  文
原判決除假執行部分外廢棄，發回台灣高等法院。
    理  由
本件上訴人高春長、高丕振、高德發、高人達、高正信、高天賜
、高清輝、高春吉及高章陽等九人（下稱高春長等九人）主張：
坐落台北市○○區○○段二小段（下同）一六七地號土地為祭祀
公業高佛成所有，於民國四十四年十二月間由該公業代管理人高
火生、高火煉及高水土等三人將其中面積一二五坪出租予訴外人
周君旺，約定每年租谷為蓬萊谷三百七十五台斤，嗣此項租賃權
輾轉讓與對造上訴人財團法人台北市教會聚會所（下稱北市教會
聚會所），並在其上建有門牌號碼為台北市○○街一巷三號之房
屋作為教堂使用，惟除租金與之前約定相同外，上開土地之地價
稅亦應由北市教會聚會所繳納。詎北市教會聚會所自八十五年起
即未給付租金，計至九十年止，折算現金共積欠新台幣（下同）
一百零八萬二千一百七十九元，且由祭祀公業高佛成先行繳納之
地價稅，自七十七年度起至九十一年度止計為一百二十二萬六千
七百零四元，亦應由北市教會聚會所償還。又一六七地號土地之
公告現值，於五十年七月每平方公尺為五十二元，至九十年已調
高為十萬一千元。若按市價計算，前後差距則有五千八百二十七
倍之多，且每年地價稅現為十四萬八千零五元，亦達約定租金之
十七倍，依民法第四百四十二條及第二百二十七條之二之規定，
祭祀公業高佛成自得請求調整租金等情。爰求為：(一)命北市教會
聚會所給付二百三十萬八千八百八十三元及自起訴狀繕本送達翌
日起算之法定遲延利息；(二)自九十年起調整一六七地號土地之租
金為每年一百零六萬一千一百四十九元之判決（其餘未繫屬本院
部分，不予贅述）。
北市教會聚會所則以：高春長等九人並未經合法選任為祭祀公業
高佛成之管理人，且六年之任期亦已屆滿，渠等以祭祀公業高佛
成管理人之身分提起本件訴訟，有代理權欠缺及當事人不適格之
情形。又伊之前手間所訂建築土地承租權讓渡契約書關於永不得
調高租金之約定，祭祀公業高佛成既以地主之身分簽章同意，自
不得再訴請調整租金。縱得請求調整租金，亦應自九十一年起調
整，且調整租金為每年申報地價百分之十，亦屬過高等語，資為
抗辯。
原審將第一審所為高春長等九人敗訴判決中關於租金及地價稅部
分廢棄，改判命北市教會聚會所給付二百三十萬八千八百八十三
元及其利息；關於調整租金部分予以維持，並駁回高春長等九人
此部分之上訴，係以：高春長等九人以北市教會聚會所未依約繳
納地價稅及給付租金，而基於祭祀公業高佛成管理人之身分，訴
請北市教會聚會所給付渠等代為繳納之地價稅及積欠租金，經核
於法並無不合。北市教會聚會所抗辯高春長等九人之當事人不適
格一節，容有誤會。又高春吉、高正信、高丕振、高德發、高春
長、高清輝、高天賜、高啟全及高超然等人雖曾以祭祀公業高佛
成管理人之地位，請求北市教會聚會所給付租金，但法院僅以當
事人不適格予以判決駁回，並無實體之既判力，是高春長等九人
提起本件訴訟亦與一事不再理原則無違。按祭祀公業固以選任派
下擔任管理人為原則，然習慣上並未限制管理人之資格，故高春
長等九人縱非祭祀公業高佛成之派下，惟渠等既係依祭祀公業高
佛成規約推選為該公業之管理人，並經台北市木柵區公所准予備
查，自得以祭祀公業高佛成管理人之地位提起本件訴訟。況北市
教會聚會所據以主張高春長等九人不具派下員身分之原審九十年
度重上更（一）字第二二號判決，嗣亦經最高法院九十二年度台
上字第二五號予以判決廢棄。次按祭祀公業管理人之選任契約係
屬類似委任之無名契約，且該管理人與股份有限公司之董事亦類
似，依公司法第一百九十五條第二項前段規定之法理，任期已屆
滿之祭祀公業管理人在新任管理人接任前，自得繼續管理祭祀公
業之必要事務，以維公益及祭祀公業全體派下員之權益。高春長
等九人之任期雖已屆滿，但依上開說明，渠等仍得就本件維護或
保持祭祀公業高佛成權益之事務，以管理人之身分為該公業起訴
。至最高法院九十年度台上字第四六號判決，認定高春吉等十二
人與祭祀公業高佛成間之管理委任關係，因任期屆滿而消滅，核
與高春長等九人在新任管理人選出接任前，為維護或保持祭祀公
業派下員之權益，仍得繼續為必要之管理行為，則無牴觸之處。
祭祀公業高佛成並無原始規約，依內政部訂頒祭祀公業土地清理
要點第十四點之規定，該公業之規約固應經全體派下員同意訂定
，然訂定祭祀公業規約，既非處分公同共有物或行使公同共有權
利，自無經派下員全體同意之必要，是祭祀公業高佛成規約之訂
定，縱與上開要點第十四點之規定不符，亦難認為無效。準此，
高春成等九人以祭祀公業高佛成管理人之身分，請求北市教會聚
會所給付自八十五年起至九十年止之欠租共一百零八萬二千一百
七十九元，及依約應由北市教會聚會所繳納，但已經祭祀公業高
佛成先行繳納之七十七年度起至九十一年度止之地價稅共一百二
十二萬六千七百零四元，自屬有據。惟北市教會聚會所之前手因
祭祀公業高佛成將本由該公業負擔之地價稅轉嫁予承租人，而於
彼等間簽訂之建築土地承租權讓渡契約中約定祭祀公業高佛成永
不得調高租金，並經該公業代管理人以地主身分簽章同章，係屬
租賃雙方關於權義平衡之約定，並未違反民法第一百四十八條規
定，則北市教會聚會所據此約定抗辯祭祀公業高佛成不得調高租
金，即非無稽。況北市教會聚會所受讓承租權後，自五十七年起
即以土地上房屋作為教堂使用，且一六七地號土地之地價雖有調
昇，但自八十五年起至九十年止應付租金共一百零八萬二千一百
七十九元，每年租金為十八餘萬元，加上地價稅逐年調高，至九
十一年度已達十一萬二千九百十四元等情，亦難認有權義失衡之
情形。綜上所述，高春長等九人請求北市教會聚會所給付二百三
十萬八千八百八十三元及自起訴狀繕本送達翌日起算之法定遲延
利息，洵屬正當，應予准許；至請求自九十年起調整一六七地號
土地租金為每年一百零六萬一千一百四十九元，則屬無據，不應
准許等詞，為其判斷之基礎。
惟按祭祀公業土地申報時無原始規約，而於派下全員證明書核發
後始訂立規約者，應經全體派下員之同意，內政部訂頒之祭祀公
業土地清理要點第十四點定有明文。查祭祀公業高佛成並無原始
規約，既為原審確定之事實，依上說明，僅經全體派下員過半數
同意所訂之規約（見一審第一卷一０九頁之祭祀公業高佛成規約
書第八條約定），其效力為何，即有詳加研求之必要。倘係無效
，依此規約選任之管理人高春長等九人，能否本於祭祀公業高佛
成管理人之身分為該公業提起本件訴訟，即非無疑。乃原審未遑
注意及此，率以訂立規約無庸經全體派下員同意，遽認高春長等
九人得為祭祀公業高佛成提起本訴，自屬可議。又高春長等九人
請求北市教會聚會所給付租金一百零八萬二千一百七十九元，係
含九十年調整後之金額在內（見一審第二卷一七０頁之計算表）
，惟原審一方面判命北市教會聚會所應如數給付，另方面卻駁回
高春長等九人之調整租金請求，亦有判決理由矛盾之違法。兩造
上訴論旨，各自指摘於其不利之原判決為不當，求予廢棄，非無
理由。
據上論結，本件兩造上訴均為有理由。依民事訴訟法第四百七十
七條第一項、第四百七十八條第二項，判決如主文。
中    華    民    國  九十五  年    四    月   二十   日
                      最高法院民事第六庭
                          審判長法官  許  朝  雄
                                法官  謝  正  勝
                                法官  鄭  玉  山
                                法官  吳  麗  女
                                法官  袁  靜  文
      本件正本證明與原本無異
                                      書  記  官
中    華    民    國  九十五  年    五    月    四    日
                                                      Ｋ


司法院資訊處製作；財團法人民間司法改革基金會備份。
